ACORDAO-COMPLETO-2435089

ACÓRDÃO 11561/2020 ATA 37/2020 - SEGUNDA CÂMARA

VISTOS, relatados e discutidos estes autos que cuidam de tomada de contas especial instaurada pelo Fundo Nacional de Desenvolvimento da Educação em desfavor de José Maria de Oliveira Mota Junior, em razão de não comprovação da regular aplicação dos recursos repassados pela União ao Município de Acará/PA por força do Pnate, no exercício de 2014.
ACORDAM os Ministros do Tribunal de Contas da União, reunidos em Sessão da Segunda Câmara, diante das razões expostas pelo Relator, em:
9.1. com fulcro no art. 12, § 3º, da Lei 8.443/1992, considerar revel José Maria de Oliveira Mota Junior (CPF: XXX.955.432-XX) , para todos os efeitos, dando-se prosseguimento ao processo;
9.2. nos termos dos arts. 1º, inciso I, 16, inciso III, alíneas "b" e "c", da Lei 8.443/1992 c/c os arts. 19 e 23, inciso III, da mesma Lei, e com arts. 1º, inciso I, 209, incisos II e III, 210 e 214, inciso III, do Regimento Interno/TCU, julgar irregulares as contas de José Maria de Oliveira Mota Junior (CPF: XXX.955.432-XX) , condenando-o ao pagamento do valor de R$ 150.000,00 (cento e cinquenta mil reais) , atualizado monetariamente e acrescido dos juros de mora, calculados a partir de 2/10/2014 até a data da efetiva quitação do débito, fixando-lhe o prazo de quinze dias, para que comprove, perante o Tribunal, o recolhimento das referidas quantias aos cofres do Fundo Nacional de Desenvolvimento da Educação, nos termos do art. 23, inciso III, alínea "a", da citada lei;
9.3. aplicar ao responsável José Maria de Oliveira Mota Junior (CPF: XXX.955.432-XX) a multa prevista no art. 57 da Lei nº 8.443, de 16 de julho de 1992, c/c o art. 267 do Regimento Interno, no valor de R$ 20.000,00 (vinte mil reais) , com a fixação do prazo de quinze dias, a contar da notificação, para comprovar, perante o Tribunal (art. 214, inciso III, alínea "a", do Regimento Interno) , o recolhimento da dívida ao Tesouro Nacional, atualizada monetariamente desde a data do presente Acórdão até a do efetivo recolhimento, se for paga após o vencimento, na forma da legislação em vigor;
9.4. com fundamento no art. 28, inciso I, da Lei 8.443, de 1992 c/c o art. 217, §§ 1º e 2º do Regimento Interno, autorizar, desde logo, caso requerido, o parcelamento da dívida em até 36 parcelas, incidindo sobre cada parcela, corrigida monetariamente, os correspondentes acréscimos legais fixando- lhe o prazo de quinze dias, a contar do recebimento da notificação, para comprovar perante o Tribunal o recolhimento da primeira parcela, e de trinta dias, a contar da parcela anterior, para comprovar os recolhimentos das demais parcelas, devendo incidir sobre cada valor mensal, atualizado monetariamente, os juros de mora devidos, no caso do débito, na forma prevista na legislação em vigor, alertando ao responsável de que a falta de comprovação do recolhimento de qualquer parcela importará o vencimento antecipado do saldo devedor, nos termos do § 2º do art. 217 do Regimento Interno deste Tribunal;
9.5. autorizar, desde logo, a cobrança judicial da dívida, caso não atendida a notificação, na forma do disposto no art. 28, inciso II, da Lei 8.443/1992;
9.6. enviar cópia do presente Acórdão, bem como do Relatório e do Voto que o fundamentam, à Procuradoria da República no Estado do Pará, nos termos do § 3º do art. 16 da Lei 8.443/1992 c/c o § 7º do art. 209 do Regimento Interno do TCU, para adoção das medidas cabíveis;
9.7. enviar cópia deste Acórdão à Procuradoria da República no Estado do Pará, ao Fundo Nacional de Desenvolvimento da Educação e ao responsável, para ciência, informando que a presente deliberação, acompanhada do Relatório e do Voto que a fundamenta, está disponível para a consulta no endereço www.tcu.gov.br/acordaos, além de esclarecer que, caso requerido, o TCU poderá fornecer sem custos as correspondentes cópias, de forma impressa.

Tomada de contas especial em razão de não comprovação da regular aplicação dos recursos repassados pela União dos recursos recebidos por força do Programa Nacional de Apoio ao Transporte Escolar, no exercício de 2014.

Segunda Câmara

Município de Acará - PA

3. Interessados/Responsáveis:
3.1. Interessado: Fundo Nacional de Desenvolvimento da Educação (CNPJ: 00.378.257/0001-81)
3.2. Responsável: José Maria de Oliveira Mota Junior (XXX.955.432-XX)

13.1. Ministros presentes: Ana Arraes (Presidente), Augusto Nardes, Aroldo Cedraz e Raimundo Carreiro (Relator).
13.2. Ministros-Substitutos presentes: Marcos Bemquerer Costa e André Luís de Carvalho.

RAIMUNDO CARREIRO

Trata-se de tomada de contas especial instaurada pelo Fundo Nacional de Desenvolvimento da Educação (FNDE) , em desfavor de José Maria de Oliveira Mota Junior (CPF: XXX.955.432-XX) , em razão de não comprovação da regular aplicação dos recursos repassados pela União por força do Programa Nacional de Apoio ao Transporte Escolar (Pnate) , no exercício de 2014.
FASE INTERNA
2.	O tomador de contas, cujo relatório conclusivo se encontra à peça 20, constatou a não comprovação da boa e regular execução de parte dos recursos repassados ao ente municipal, no âmbito do Pnate/2014, apontando débito no montante de R$ 261.000,00. Diante disso, atribuiu a responsabilidade ao ex-prefeito José Maria de Oliveira Mota Junior (gestão 2013-2016) , na condição de gestor dos recursos transferidos.
3.	A Controladoria Geral da União (CGU) , em relatório de auditoria (peça 22) , acompanhou o parecer do Tomador de Contas. Destarte, certificou a irregularidade das contas em apreciação (peças 23-24) , tendo a autoridade ministerial competente atestado haver tomado conhecimento das conclusões do Controle Interno (peça 25) .
EXAME PRELIMINAR
4.	O disposto no art. 10 da IN n. 71, de 2012, foi observado, uma vez que constam dos autos os documentos elencados no referido dispositivo normativo que se enquadram ao caso vertente e que possibilitam a análise do mérito da questão em debate e o amplo exercício do contraditório e do direito de defesa.
PRIMEIRA INSTRUÇÃO DA UNIDADE TÉCNICA
5.	Em primeira instrução (peça 30) e após consulta junto ao Sistema RPG do Banco do Brasil ao extrato dos meses de outubro e novembro de 2014 da conta específica do programa no município (peça 27) , a unidade técnica constatou estar incorreto o valor do dano atribuído ao responsável na fase interna da TCE, tendo por base os seguintes argumentos (peça 30, p. 4) :
a) o extrato bancário presente no processo à peça 5, que serviu de subsídio para a análise do FNDE, encontra-se incompleto e em divergência do obtido diretamente do sistema do Banco do Brasil. Conforme o extrato do mês de outubro de 2014 apensado à peça 27, p. 1, no dia 2/10/2014 ocorreram 3 (três) transferências de R$ 50.000,00 cada, totalizando R$150.000,00, e não apenas uma como indicado pelo FNDE.
b) conforme atestado pela peça 5, p.3, a (s) transferência (s) de que trata o item anterior foi (foram) efetuada (s) para outra conta de titularidade da própria Prefeitura Municipal de Acará e não para pagamento de despesa direta relacionada com o objeto do programa, como era de se esperar;
c) a prestação de contas (peça 9) apresenta documento de pagamento de despesa (peça 9, p. 5, e peça 28) à empresa Azul Transportes Ltda no mesmo valor (R$150.000,00) e data de pagamento (2/10/2014) . Contudo, este documento informa ter sido o pagamento oriundo de transferência a partir da conta específica do programa, o que, conforme relatado acima, não foi corroborado pelos extratos bancários obtidos. Ainda, o número do documento ali apresentado (091503) diverge do constante dos extratos bancários (664.014.000.043.006) ;
d) conforme apontado pelo FNDE, em 6/11/2014 foi realizada transferência no valor de         R$ 211.000,00 que não corresponde a nenhum pagamento efetuado. No entanto, exame das movimentações presentes nos extratos bancários constantes da peça 5, p. 4, e 27, p. 2, evidencia que os fundos em questão foram transferidos, em 6/11/2014, para outra conta de titularidade da própria Prefeitura Municipal de Acará, mas devolvidos, em 10/11/2014, em sua totalidade à conta específica do programa. Destarte, não tendo sido comprovado dano ao erário com a movimentação indevida, não subsiste a imputação deste débito ao responsável tal qual concluiu o FNDE, sugerindo-se, portanto, o seu levantamento.
6.	Com isso, a unidade técnica apontou como débito a ser imputado ao responsável, decorrente da divergência entre a movimentação bancária e os documentos comprobatórios apresentados na prestação de contas, a quantia de R$ 150.000,00, na data de 2/10/2014.
CITAÇÃO
7.	O responsável foi ouvido nos termos propostos pela unidade técnica à peça 30, p. 5-6:
a) realizar a citação, com fundamento nos arts. 10, § 1º, e 12, incisos I e II, da Lei 8.443/1992 c/c o art. 202, incisos I e II, do RI/TCU, para que, no prazo de quinze dias, o responsável abaixo indicado, em decorrência das condutas praticadas, apresente alegações de defesa e/ou recolha, aos cofres especificados, a quantia abaixo indicada, atualizada monetariamente a partir da respectiva data até o efetivo recolhimento, abatendo-se na oportunidade a quantia eventualmente ressarcida, na forma da legislação em vigor, que geraram a irregularidade demonstrada a seguir:
Débito relacionado somente ao responsável José Maria de Oliveira Mota Junior (CPF: XXX.955.432-XX) , Prefeito Municipal de Acará/PA, no período de 1/1/2013 a 31/12/2016, na condição de gestor dos recursos.
Irregularidade: divergência total ou parcial entre a movimentação financeira e os documentos de despesa apresentados, no âmbito do Programa Nacional de Apoio ao Transporte Escolar (Pnate) . 
Evidências da irregularidade: Parecer nº 5886/2017/DAESP/COPRA/CGAPC/DIFIN (peça 10) , extratos bancário da conta específica (peças 5 e 27) , prestação de contas (peças 9 e 28) .
Normas infringidas: Art. 37, caput, c/c o art. 70, parágrafo único, da Constituição da República Federativa do Brasil; art. 93, do Decreto-lei 200/1967; art. 66, do Decreto 93.872/1986; Resolução CD/FNDE nº 05, de 28 de maio de 2015.
Cofre credor: Fundo Nacional de Desenvolvimento da Educação.
Valor atualizado do débito (sem juros) em 28/4/2020: R$ 201.015,00
Conduta: apresentar comprovantes de despesas sem correspondência com a movimentação financeira dos recursos repassados no âmbito do instrumento em questão.
Nexo de causalidade: A apresentação de comprovantes de despesas sem correspondência com a movimentação financeira dos recursos federais repassados no âmbito do instrumento em questão impediu o estabelecimento do nexo causal entre os referidos recursos e as despesas apresentadas, resultando na impugnação das despesas e, consequentemente, em presunção de dano ao erário.
Culpabilidade: não há excludentes de ilicitude, de culpabilidade e de punibilidade; é razoável supor que o responsável tinha consciência da ilicitude de sua conduta; era exigível conduta diversa da praticada, qual seja, comprovar a compatibilidade entre as despesas realizadas e a movimentação financeira dos recursos repassados no âmbito do instrumento.  (Grifos no original) 
8.	O responsável não se manifestou, tornando-se revel (peça 36) .
ANÁLISE DE MÉRITO 
9.	A seguir, com fundamento no art. 1º, § 3º, inciso I, da Lei nº 8.443, de 1992, transcrevo excerto do exame da matéria tratada nos autos levado a efeito pela Secretaria de Controle Externo de Tomada de Contas Especial (SecexTCE) à peça 37, ratificado pelo corpo dirigente da unidade técnica às peças 38-39:
HISTÓRICO
2. Em 10/1/2018, com fundamento na IN/TCU 71/2012, alterada pela IN/TCU 76/2016 e DN/TCU 155/2016, o dirigente da instituição Fundo Nacional de Desenvolvimento da Educação autorizou a instauração da tomada de contas especial (peça 10) . O processo foi registrado no sistema e-TCE com o número 62/2019.
3. Os recursos repassados pelo FNDE ao município de Acará - PA, no âmbito do Programa Nacional de Apoio ao Transporte Escolar (Pnate) - exercício 2014, totalizaram                         R$ 1.694.571,36 (peça 4) . 
4. O fundamento para a instauração da Tomada de Contas Especial, conforme consignado na matriz de responsabilização elaborada pelo tomador de contas, foi a constatação da seguinte irregularidade: 
'Não comprovação da boa e regular aplicação dos recursos recebidos da União, por meio do PNATE/2014, celebrado entre o Fundo Nacional de Desenvolvimento da Educação e a Prefeitura Municipal de Acará/PA.'
5. O responsável arrolado na fase interna foi devidamente comunicado e, diante da ausência de justificativas suficientes para elidir a irregularidade e da não devolução dos recursos, instaurou-se a tomada de contas especial.
6. No relatório (peça 20) , o tomador de contas concluiu que o prejuízo importaria no valor original de R$ 261.000,00, imputando-se a responsabilidade a José Maria de Oliveira Mota Junior, Prefeito Municipal de Acará/PA, no período de 1/1/2013 a 31/12/2016, na condição de gestor dos recursos. 
7. Em 30/3/2020, a Controladoria-Geral da União emitiu o relatório de auditoria (peça 22) , em concordância com o relatório do tomador de contas. O certificado de auditoria e o parecer do dirigente do órgão de controle interno concluíram pela irregularidade das presentes contas (peças 23 e 24) .
8. Em 17/4/2020, o ministro responsável pela área atestou haver tomado conhecimento das conclusões contidas no relatório e certificado de auditoria, bem como do parecer conclusivo do dirigente do órgão de controle interno, manifestando-se pela irregularidade das contas, e determinou o encaminhamento do processo ao Tribunal de Contas da União (peça 25) .
9. Na instrução inicial (peça 30) , analisando-se os documentos nos autos, concluiu-se pela necessidade de realização de citação para as irregularidades abaixo: 
9.1. Irregularidade 1: divergência total ou parcial entre a movimentação financeira e os documentos de despesa apresentados, no âmbito do Programa Nacional de Apoio ao Transporte Escolar (Pnate) . 
9.1.1.Evidências da irregularidade: Parecer nº 5886/2017/DAESP/COPRA/CGAPC/DIFIN (peça 10) , extratos bancário da conta específica (peças 5 e 27) , prestação de contas (peças 9 e 28) .
9.1.2. Normas infringidas: Art. 37, caput, c/c o art. 70, parágrafo único, da Constituição da República Federativa do Brasil; art. 93, do Decreto-lei 200/1967; art. 66, do Decreto 93.872/1986; Resolução CD/FNDE nº 05, de 28 de maio de 2015.
9.1.3. Débito relacionado ao responsável José Maria de Oliveira Mota Junior (CPF: XXX.955.432-XX) :
	Data de ocorrência
	Valor histórico (R$) 

	2/10/2014
	150.000,00

9.1.4. Cofre credor: Fundo Nacional de Desenvolvimento da Educação.
9.1.5. Responsável: José Maria de Oliveira Mota Junior (CPF: XXX.955.432-XX) .
9.1.5.1. Conduta: apresentar comprovantes de despesas sem correspondência com a movimentação financeira dos recursos repassados no âmbito do instrumento em questão.
9.1.5.2. Nexo de causalidade: A apresentação de comprovantes de despesas sem correspondência com a movimentação financeira dos recursos federais repassados no âmbito do instrumento em questão impediu o estabelecimento do nexo causal entre os referidos recursos e as despesas apresentadas, resultando na impugnação das despesas e, consequentemente, em presunção de dano ao erário.
9.1.5.3. Culpabilidade: não há excludentes de ilicitude, de culpabilidade e de punibilidade; é razoável supor que o responsável tinha consciência da ilicitude de sua conduta; era exigível conduta diversa da praticada, qual seja, comprovar a compatibilidade entre as despesas realizadas e a movimentação financeira dos recursos repassados no âmbito do instrumento. 
9.1.6. Encaminhamento: citação.
10. Em cumprimento ao pronunciamento da unidade (peça 32) , foi efetuada citação do responsável, nos moldes adiante:
a) José Maria de Oliveira Mota Junior - promovida a citação do responsável, conforme delineado adiante:
	Comunicação: Ofício 19340/2020 - Seproc (peça 34) 
Data da Expedição: 14/5/2020
Data da Ciência: 25/5/2020 (peça 35) 
Nome Recebedor: Ana Pinto
Observação: Ofício enviado para o endereço do responsável, conforme pesquisa de endereço no sistema da Receita Federal.
Fim do prazo para a defesa: 9/6/2020
	
11. Conforme Despacho de Conclusão das Comunicações Processuais (peça 36) , as providências inerentes às comunicações processuais foram concluídas. 
12. Transcorrido o prazo regimental, o responsável José Maria de Oliveira Mota Junior permaneceu silente, devendo ser considerado revel, nos termos do art. 12, §3º, da Lei 8.443/1992.
ANÁLISE DOS PRESSUPOSTOS DE PROCEDIBILIDADE DA IN/TCU 71/2012
Avaliação de Viabilidade do Exercício do Contraditório e Ampla Defesa
13. Verifica-se que não houve o transcurso de mais de dez anos desde o fato gerador sem que tenha havido a notificação do responsável pela autoridade administrativa federal competente (art. 6º, inciso II, c/c art. 19 da IN/TCU 71/2012, modificada pela IN/TCU 76/2016) , uma vez que o fato gerador da irregularidade sancionada ocorreu em 2/10/2014, haja vista que o vencimento do prazo para prestação de contas deu-se em, e o responsável foi notificado sobre a irregularidade pela autoridade administrativa competente conforme abaixo:
13.1. José Maria de Oliveira Mota Junior, por meio do ofício acostado à peça 11, recebido em 23/1/2018, conforme AR (peça 12) .
Valor de Constituição da TCE 	
14. Verifica-se, ainda, que o valor atualizado do débito apurado (sem juros) em 1/1/2017 é de R$ 179.490,00, portanto superior ao limite mínimo de R$ 100.000,00, na forma estabelecida conforme os arts. 6º, inciso I, e 19 da IN/TCU 71/2012, modificada pela IN/TCU 76/2016. 
OUTROS PROCESSOS/DÉBITOS NOS SISTEMAS DO TCU COM OS MESMOS RESPONSÁVEIS
15. Informa-se que não foi encontrado débito imputável ao responsável em outros processos no Tribunal.
16. Informa-se que foi encontrado débito imputável aos responsáveis em outras TCEs registradas no sistema e-TCE:
	Responsável
	TCES

	José Maria de Oliveira Mota Junior
	56/2020 (R$ 1.137.638,21) - Aguardando pronunciamento do supervisor

17. Informa-se que foi encontrado débito imputável aos responsáveis no banco de débitos existente no sistema e-TCE:
	Responsável
	Débitos inferiores

	José Maria de Oliveira Mota Junior
	935/2018 (R$ 18.203,34) - Dano inferior ao limite de instauração da TCE cadastrado

18. A tomada de contas especial está, assim, devidamente constituída e em condição de ser instruída.
EXAME TÉCNICO
Da validade das notificações:
19. Preliminarmente, cumpre tecer breves considerações sobre a forma como são realizadas as comunicações processuais no TCU. A esse respeito, destacam-se o art. 179, do Regimento Interno do TCU (Resolução 155, de 4/12/2002) e o art. 4º, inciso III, § 1º, da Resolução TCU 170, de 30 de junho de 2004, in verbis:
'Art. 179. A citação, a audiência ou a notificação, bem como a comunicação de diligência, farse-ão:
I - mediante ciência da parte, efetivada por servidor designado, por meio eletrônico, fac-símile, telegrama ou qualquer outra forma, desde que fique confirmada inequivocamente a entrega da comunicação ao destinatário;
II - mediante carta registrada, com aviso de recebimento que comprove a entrega no endereço do destinatário;
III - por edital publicado no Diário Oficial da União, quando o seu destinatário não for localizado
 (...) 
Art. 3º As comunicações serão dirigidas ao responsável, ou ao interessado, ou ao dirigente de órgão ou entidade, ou ao representante legal ou ao procurador constituído nos autos, com poderes expressos no mandato para esse fim, por meio de:
I - correio eletrônico, fac-símile ou telegrama;
II - servidor designado;
III - carta registrada, com aviso de recebimento;
IV - edital publicado no Diário Oficial da União, quando o seu destinatário não for localizado, nas hipóteses em que seja necessário o exercício de defesa.
Art. 4º. Consideram-se entregues as comunicações:
I - efetivadas conforme disposto nos incisos I e II do artigo anterior, mediante confirmação da ciência do destinatário;
II - realizadas na forma prevista no inciso III do artigo anterior, com o retorno do aviso de recebimento, entregue comprovadamente no endereço do destinatário;
III - na data de publicação do edital no Diário Oficial da União, quando realizadas na forma prevista no inciso IV do artigo anterior.
§ 1º O endereço do destinatário deverá ser previamente confirmado mediante consulta aos sistemas disponíveis ao Tribunal ou a outros meios de informação, a qual deverá ser juntada ao respectivo processo.
 (...) '
20. Bem se vê, portanto, que a validade da citação via postal não depende de que o aviso de recebimento seja assinado pelo próprio destinatário da comunicação, o que dispensa, no caso em tela, a entrega do AR em "mãos próprias". A exigência da norma é no sentido de o Tribunal verificar se a correspondência foi entregue no endereço correto, residindo aqui a necessidade de certeza inequívoca. 
21. Não é outra a orientação da jurisprudência do TCU, conforme se verifica dos julgados a seguir transcritos:
'São válidas as comunicações processuais entregues, mediante carta registrada, no endereço correto do responsável, não havendo necessidade de que o recebimento seja feito por ele próprio' (Acórdão 3648/2013-TCU-Segunda Câmara, Relator Ministro JOSÉ JORGE) ;
'É prescindível a entrega pessoal das comunicações pelo TCU, razão pela qual não há necessidade de que o aviso de recebimento seja assinado pelo próprio destinatário. Entregandose a correspondência no endereço correto do destinatário, presume-se o recebimento da citação.' (Acórdão 1019/2008-TCU-Plenário, Relator Ministro BENJAMIN ZYMLER) ;
'As comunicações do TCU, inclusive as citações, deverão ser realizadas mediante Aviso de Recebimento - AR, via Empresa Brasileira de Correios e Telégrafos, bastando para sua validade que se demonstre que a correspondência foi entregue no endereço correto.' (Acórdão 1526/2007-TCU-Plenário, Relator Ministro AROLDO CEDRAZ) .
22. A validade do critério de comunicação processual do TCU foi referendada pelo Supremo Tribunal Federal, nos termos do julgamento do MS-AgR 25.816/DF, por meio do qual se afirmou a desnecessidade da ciência pessoal do interessado, entendendo-se suficiente a comprovação da entrega do "AR" no endereço do destinatário:
'Ementa: agravo regimental. Mandado de segurança. Desnecessidade de intimação pessoal das decisões do tribunal de contas da união. art. 179 do regimento interno do TCU. Intimação do ato impugnado por carta registrada, iniciado o prazo do art. 18 da lei nº 1.533/51 da data constante do aviso de recebimento. Decadência reconhecida. Agravo improvido.
O envio de carta registrada com aviso de recebimento está expressamente enumerado entre os meios de comunicação de que dispõe o Tribunal de Contas da União para proceder às suas intimações.
O inciso II do art. 179 do Regimento Interno do TCU é claro ao exigir apenas a comprovação da entrega no endereço do destinatário, bastando o aviso de recebimento simples.' 
Da revelia do responsável José Maria de Oliveira Mota Junior
23. No caso vertente, a citação do responsável se deu em endereços provenientes da base de CPFs da Receita Federal, em sistema custodiado pelo TCU. A entrega dos ofícios citatórios nesses endereços ficou comprovada.
24. Nos processos do TCU, a revelia não leva à presunção de que seriam verdadeiras todas as imputações levantadas contra os responsáveis, diferentemente do que ocorre no processo civil, em que a revelia do réu opera a presunção da verdade dos fatos narrados pelo autor (Acórdão 1009/2018-TCU-Plenário, Relator: BRUNO DANTAS; 2369/2013 - TCU - Plenário, Relator: BENJAMIN ZYMLER e 2449/2013 - TCU - Plenário, Relator: BENJAMIN ZYMLER) . Dessa forma, a avaliação da responsabilidade do agente não pode prescindir da prova existente no processo ou para ele carreada. 
25. Ao não apresentar sua defesa, o responsável deixou de produzir prova da regular aplicação dos recursos sob sua responsabilidade, em afronta às normas que impõem aos gestores públicos a obrigação legal de, sempre que demandados pelos órgãos de controle, apresentar os documentos que demonstrem a correta utilização das verbas públicas, a exemplo do contido no art. 93 do Decreto-Lei 200/1967: "Quem quer que utilize dinheiros públicos terá de justificar seu bom e regular emprego na conformidade das leis, regulamentos e normas emanadas das autoridades administrativas competentes." 
26. Mesmo as alegações de defesa não sendo apresentadas, considerando o princípio da verdade real que rege esta Corte, procurou-se buscar, em manifestações do responsável na fase interna desta Tomada de Contas Especial, se havia algum argumento que pudesse ser aproveitado a seu favor. 
27. No entanto, o responsável não se manifestou na fase interna, não havendo, assim, nenhum argumento que possa vir a ser analisado e posteriormente servir para afastar as irregularidades apontadas.
28. Em se tratando de processo em que a parte interessada não se manifestou acerca das irregularidades imputadas, não há elementos para que se possa efetivamente aferir e reconhecer a ocorrência de boa-fé na conduta do responsável, podendo este Tribunal, desde logo, proferir o julgamento de mérito pela irregularidade das contas, conforme os termos dos §§ 2º e 6º do art. 202 do Regimento Interno do TCU. (Acórdão 2064/2011-TCU-Primeira Câmara (relator: Ubiratan Aguiar) , 6.182/2011-TCU-1ª Câmara (relator: Weber de Oliveira) , 4.072/2010-TCU-1ª Câmara (Relator: Valmir Campelo) , 1.189/2009-TCU-1ª Câmara (Relator: Marcos Bemquerer) , 731/2008-TCU-Plenário (Relator: Aroldo Cedraz) .
29. Dessa forma, o responsável José Maria de Oliveira Mota Junior deve ser considerado revel, nos termos do art. 12, §3º, da Lei 8.443/1992, devendo as contas serem julgadas irregulares, condenando-o ao débito apurado e aplicando-lhe a multa prevista no art. 57 da Lei 8.443/1992.
Prescrição da Pretensão Punitiva
30. Vale ressaltar que a pretensão punitiva do TCU, conforme Acórdão 1441/2016-TCU-Plenário, Relator: Benjamin Zymler, que uniformizou a jurisprudência acerca dessa questão, subordina-se ao prazo geral de prescrição indicado no art. 205 do Código Civil, que é de dez anos, contado da data de ocorrência da irregularidade sancionada, nos termos do art. 189 do Código Civil, sendo este prazo interrompido pelo ato que ordenar a citação, a audiência ou a oitiva do responsável.
31. No caso em exame, não ocorreu a prescrição, uma vez que a irregularidade sancionada ocorreu em 2/10/2014, e o ato de ordenação da citação ocorreu em 30/4/2020.
CONCLUSÃO
32. Em face da análise promovida na seção "Exame Técnico", verifica-se que o responsável José Maria de Oliveira Mota Junior não logrou comprovar a boa e regular aplicação dos recursos, instado a se manifestar, optou pelo silêncio, configurando a revelia, nos termos do §3º, do art. 12, da Lei 8.443/1992. Ademais, inexistem nos autos elementos que demonstrem a boa-fé do responsável ou a ocorrência de outras excludentes de culpabilidade.
33. Vale ressaltar que a jurisprudência pacífica nesta Corte é no sentido da imprescritibilidade das ações de ressarcimento ao erário (Súmula TCU 282) . Dessa forma, identificado dano ao erário, devese instaurar e julgar o processo de tomada de contas especial para responsabilizar seus agentes causadores, respeitando o direito ao contraditório e à ampla defesa, independentemente de quando ocorreram os atos impugnados.
34. Verifica-se também que não houve a prescrição da pretensão punitiva, conforme análise já realizada.
35. Tendo em vista que não constam dos autos elementos que permitam reconhecer a boa-fé do responsável, sugere-se que as suas contas sejam julgadas irregulares, nos termos do art. 202, § 6º, do Regimento Interno do TCU, com a imputação do débito atualizado monetariamente e acrescido de juros de mora, nos termos do art. 202, §1º do Regimento Interno do TCU, descontado o valor eventualmente recolhido, com a aplicação da multa prevista no art. 57 da Lei 8.443/1992.
36. Por fim, como não houve elementos que pudessem modificar o entendimento acerca das irregularidades em apuração, mantém-se a matriz de responsabilização presente na peça 29.
PROPOSTA DE ENCAMINHAMENTO
37. Diante do exposto, submetemos os autos à consideração superior, propondo ao Tribunal:
a) considerar revel o responsável José Maria de Oliveira Mota Junior (CPF: XXX.955.432-XX) , para todos os efeitos, dando-se prosseguimento ao processo, com fulcro no art. 12, § 3º, da Lei 8.443/1992; 
b) julgar irregulares, nos termos dos arts. 1º, inciso I, 16, inciso III, alíneas b e c, da Lei 8.443/1992, c/c os arts. 19 e 23, inciso III, da mesma Lei, as contas do responsável José Maria de Oliveira Mota Junior (CPF: XXX.955.432-XX) , condenando-o ao pagamento da importância a seguir especificada, atualizada monetariamente e acrescida dos juros de mora, calculada a partir da data discriminada até a data da efetiva quitação do débito, fixando-lhe o prazo de quinze dias, para que comprove, perante o Tribunal, o recolhimento da referida quantia aos cofres do Fundo Nacional de Desenvolvimento da Educação, nos termos do art. 23, inciso III, alínea "a", da citada lei, c/c o art. 214, inciso III, alínea "a", do Regimento Interno do TCU.  
		Débito relacionado ao responsável José Maria de Oliveira Mota Junior (CPF: XXX.955.432-XX) :
	Data de ocorrência
	Valor histórico (R$) 

	2/10/2014
	150.000,00

Valor atualizado do débito (com juros) em 3/9/2020: R$ 228.270,73
c) aplicar ao responsável José Maria de Oliveira Mota Junior (CPF: XXX.955.432-XX) , a multa prevista no art. 57 da Lei 8.443/1992 c/c o art. 267 do Regimento Interno do TCU, fixando-lhe o prazo de quinze dias, a contar da notificação, para que comprove, perante o Tribunal (art. 214, III, alínea "a", do Regimento Interno do TCU) , o recolhimento da dívida aos cofres do Tesouro Nacional, atualizada monetariamente desde a data do acórdão que vier a ser proferido por este Tribunal até a do efetivo recolhimento, se pagas após o vencimento, na forma da legislação em vigor;
d) 	autorizar, desde logo, a cobrança judicial das dívidas, caso não atendidas a notificação, na forma do disposto no art. 28, inciso II, da Lei 8.443/1992;
e) autorizar também, desde logo, se requerido, com fundamento no art. 26, da Lei 8.443, de 1992, c/c o art. 217, §§ 1º e 2º do Regimento Interno do TCU, o parcelamento da (s) dívida (s) em até 36 parcelas, incidindo, sobre cada parcela, corrigida monetariamente, os correspondentes acréscimos legais, fixando-lhe o prazo de quinze dias, a contar do recebimento da notificação, para comprovar, perante o Tribunal, o recolhimento da primeira parcela, e de trinta dias, a contar da parcela anterior, para comprovar os recolhimentos das demais parcelas, devendo incidir, sobre cada valor mensal, atualizado monetariamente, os juros de mora devidos, no caso do débito, na forma prevista na legislação em vigor, alertando o responsável de que a falta de comprovação do recolhimento de qualquer parcela importará o vencimento antecipado do saldo devedor, nos termos do § 2º do art. 217 do Regimento Interno deste Tribunal; 
f) enviar cópia do Acórdão a ser prolatado à Procuradoria da República no Estado de PA, nos termos do § 3º do art. 16 da Lei 8.443/1992, c/c o § 7º do art. 209 do Regimento Interno do TCU, para adoção das medidas cabíveis; e
g) enviar cópia do Acórdão que vier a ser proferido ao Fundo Nacional de Desenvolvimento da Educação e ao responsável, para ciência;
h) informar à Procuradoria da República no Estado de PA, ao Fundo Nacional de Desenvolvimento da Educação e ao responsável que a presente deliberação, acompanhada do Relatório e do Voto que a fundamenta, está disponível para a consulta no endereço www.tcu.gov.br/acordaos, além de esclarecer que, caso requerido, o TCU poderá fornecer sem custos as correspondentes cópias, de forma impressa; e
i) informar à Procuradoria da República no Estado de PA que, nos termos do parágrafo único do art. 62 da Resolução TCU 259/2014, os procuradores e membros do Ministério Público credenciados nesta Corte podem acessar os presentes autos de forma eletrônica e automática, ressalvados apenas os casos de eventuais peças classificadas como sigilosas, as quais requerem solicitação formal. (Grifos no original) 
PARECER DO MINISTÉRIO PÚBLICO
10.	O Ministério Público, na pessoa do ilustre Subprocurador-Geral Paulo Soares Bugarin, à peça 40, manifestou-se de acordo com a proposta de encaminhamento alvitrada pela unidade técnica.
É o Relatório.

não há

TOMADA DE CONTAS ESPECIAL. PROGRAMA NACIONAL DE APOIO AO TRANSPORTE ESCOLAR (PNATE). EXERCÍCIO DE 2014. AUSÊNCIA DE COMPROVAÇÃO DA BOA E REGULAR UTILIZAÇAO DE PARTE DOS VALORES TRANSFERIDOS. REVELIA. CONTAS IRREGULARES. DÉBITO. MULTA.

TOMADA DE CONTAS ESPECIAL (TCE)

Registro, preliminarmente, que atuo nestes autos por força de sorteio, conforme termo à peça 26.
2.	Em exame, tomada de contas especial instaurada pelo Fundo Nacional de Desenvolvimento da Educação (FNDE) , em desfavor de José Maria de Oliveira Mota Junior, por conta da não comprovação da regular aplicação dos recursos repassados ao Município de Acará/PA no âmbito do Programa Nacional de Apoio ao Transporte Escolar (Pnate) , relativo ao exercício de 2014. 
3.	O FNDE repassou ao ente municipal, em 2014, recursos da ordem de R$ 1.694.571,36 (peça 4) , sendo que o relatório do Tomador de Contas Especial apontou débito no valor original de                                  R$ 261.000,00, de responsabilidade de José Maria de Oliveira Mota Junior, prefeito do Município de Acará/PA, no período de 1/1/2013 a 31/12/2016, em razão da não comprovação da boa e regular aplicação dos valores recebidos (peça 20) . 
4.	A Controladoria-Geral da União concordou com a manifestação do Tomador de Contas, emitindo relatório e certificado de auditoria, seguido do parecer do dirigente do Controle Interno, tendo havido pronunciamento ministerial a respeito e posterior encaminhamento a este Tribunal (peças 22-25) .
5.	Nesta Corte, após extração e análise de extratos bancários dos meses de outubro e novembro de 2014 diretamente junto ao Sistema RPG do Banco do Brasil (peça 27) , a unidade técnica identificou inconsistências na análise empreendida na fase interna da TCE, em relação ao débito imputado ao responsável.
6.	Diante disso, com base em instrução da unidade técnica (peça 30) , José Maria de Oliveira Mota Junior foi citado acerca da divergência parcial entre a movimentação financeira e os documentos de despesas apresentados, no âmbito do Pnate, com imputação de débito no valor de R$ 150.000,00, datado de 2/10/2014 (peças 34-35) .
7.	Mesmo devidamente citado (peças 34-35) e transcorrido o prazo regimental (peça 36) , José Maria de Oliveira Mota Junior optou por se manter silente e deve, portanto, ser considerado revel, nos termos do art. 12, §3º, da Lei 8.443/1992. Destaco que a parte já havia sido notificada, na fase interna da TCE (peças 11-12) , no mesmo endereço registrado no sistema CPF da Receita Federal do Brasil (peça 33) .
8.	Além disso, em pesquisa realizada por minha assessoria junto ao sítio do Tribunal Superior Eleitoral, constatou-se, na descrição dos bens declarados por José Maria de Oliveira Mota Júnior, haver apenas um imóvel residencial (casa) , de propriedade do responsável, com endereço no "CONJ. GREEN VILLE EXCLUSIVE QD03 LT22 BELÉM-PA", bastante semelhante ao constante do sistema CPF da Receita Federal do Brasil (peça 33) . Os registros consultados se referem às eleições disputadas pelo ex-gestor em 2016, portanto, antes da notificação na fase interna da TCE (peças 11-12) e da citação nesta Corte (peças 34-35) .
9.	O mesmo endereço registrado na Receita Federal do Brasil e na citação por esta Corte consta, também, de Ação de Improbidade Administrativa interposta pelo Município de Acará/PA em face de José Maria de Oliveira Mota Júnior junto à Justiça Federal do Pará (peça 15, p. 3) , bem como em representação criminal do referido ente apresentada ao Ministério Público Federal no Estado do Pará (peça 15, p. 14) , ambas realizadas em 2018. 
10.	Assim, esse conjunto de elementos demonstra a lisura dos procedimentos citatórios empreendidos por esta Corte, além de não haver dados que infirmem a citação empreendida pela unidade técnica no endereço da parte nos sistemas da Receita Federal do Brasil.
11.	Diante da revelia do responsável, que, em nenhum momento, forneceu elementos que infirmassem as evidências constantes dos autos, a Secretaria de Controle Externo de Tomada de Contas Especial (SecexTCE) propôs julgar irregulares as contas ora analisadas, com a cobrança do débito mencionado e da multa prevista no art. 57 da Lei nº 8.443, de 1992 (peças 37-39) . O ilustre representante do Ministério Público junto ao TCU, Subprocurador-Geral Paulo Soares Bugarin, manifestou-se de acordo com o posicionamento da unidade técnica (peça 40) .
12.	Acolho o posicionamento uníssono da unidade técnica, ratificado pelo parquet especializado, tomando-o como minhas razões para decidir, sem prejuízo de tecer comentários adicionais ao exame realizado. 
13.	Para tanto, lembro que, nesta Corte, diferentemente do Código de Processo Civil, a revelia da parte não enseja presunção de veracidade das irregularidades a ela imputadas. De toda sorte, no caso em epígrafe, mesmo analisada a documentação constante dos autos, não vislumbro elementos aptos a afastar o dano ao erário e a responsabilidade de José Maria de Oliveira Mota Junior. 
14.	Nessa linha, compartilho do posicionamento da unidade técnica à peça 30, ao reestruturar o débito imputado ao responsável. De fato, verifico que a análise realizada pelo FNDE e acolhida pelo Controle Interno se baseou em extratos bancários incompletos (peça 5) , sendo que os registros originais do Banco do Brasil (peça 27, p. 1) demonstram ter havido três transferências de R$ 50.000,00 cada, em 2/10/2014; e não apenas uma, como constava nos dados anteriores. 
15.	A unidade técnica esclareceu, também, a conclusão equivocada do Fundo quanto à parcela de R$ 211.000,00, a qual, em verdade, retornou, posteriormente, à conta específica do programa, não havendo que se falar em débito (peça 27, p. 2) . 
16.	De outro lado, o extrato bancário analisado pelo FNDE (peças 5, p. 3; e 27, p. 1) demonstrou que as transferências realizadas no dia 2/10/2014, no valor de R$ 50.000,00, foram direcionadas a outra conta de titularidade do Município de Acará/PA.
17.	Nessa linha, não há relação aparente entre as transferências realizadas (peças 5, p. 3; e 27, p. 1) e a Nota Fiscal n. 0251 emitida pela Azul Transportes Ltda., apresentada na prestação de contas (peças 9, p. 5; e 28) , para embasar o gasto de R$ 150.000,00. Há, inclusive, divergência nos números dos documentos indicados nos registros. Sem que o responsável explicite adequadamente o nexo de causalidade entre a despesa realizada e os recursos recebidos, não é possível atestar a lisura do gasto referido.
18.	Por fim, verifico, no caso, que não ocorreu a prescrição da pretensão punitiva. A irregularidade foi praticada em 2/10/2014 (peça 27, p. 1) e a data limite para entrega da prestação de contas era o dia 28/2/2015 (peça 9, p. 1) . O ato que ordenou a citação, por delegação de competência, por sua vez, ocorreu em 30/4/2020 (peça 32) , portanto, antes do transcurso de dez anos, em consonância com a jurisprudência do TCU (Acórdão 1441/2016-TCU-Plenário; Relator Ministro Benjamin Zymler) . Desse modo, cabe aplicar aos responsáveis a multa prevista no art. 57 da Lei 8.443/1992.
19.	Assim, não identifico elementos aptos a demonstrar a boa-fé do responsável ou a presença de excludentes de culpabilidade, razão pela qual devem as contas de José Maria de Oliveira Mota Junior serem julgadas irregulares, com condenação em débito e aplicação da multa prevista no art. 57 da Lei 8.442/1993, a qual fixo em R$ 20.000,00, cerca de 10% do valor do débito atualizado até 30/9/2020.
20.	Ante o exposto, VOTO por que o Tribunal adote a minuta de acórdão que ora submeto à apreciação deste Colegiado.
TCU, Sala das Sessões Ministro Luciano Brandão Alves de Souza, em 20 de outubro de 2020.
RAIMUNDO CARREIRO 
Relator